【裁判字號】    98,簡上,609
【裁判日期】    990121
【裁判案由】    商業會計法等
【裁判全文】
臺灣高雄地方法院刑事判決             98年度簡上字第609號
上  訴  人
即  被  告  甲○○
上列上訴人因商業會計法等案件，不服本院民國98年5 月25 日
98年度審簡字第5951號第一審簡易判決（聲請簡易判決處刑案號
：97年度偵字第23460 號），提起上訴，被告於審理期日就被訴
之事實為有罪之陳述，本院裁定進行簡式審判程序，判決如下：
    主  文
原判決撤銷。
甲○○犯稅捐稽徵法第四十三條第一項之幫助逃漏稅捐罪，處有
期徒刑參月，如易科罰金，以銀元參佰元即新臺幣玖佰元折算壹
日；減為有期徒刑壹月又拾伍日，如易科罰金，以銀元參佰元即
新臺幣玖佰元折算壹日，緩刑貳年，並應於民國九十九年四月三
十日前向國庫支付新臺幣貳萬元。
    事  實
一、甲○○係設於臺北市○○區○○街一段29號6 樓「有象佰業
    有限公司（下稱有象公司）」之實際負責人（名義負責人為
    章淑芬），至有象公司則為依法應申報、繳納營業稅之納稅
    義務人。詎甲○○竟基於幫助逃漏稅捐之犯意，明知有象公
    司並未於民國92年11、12月間，向虛設行號為營業人之「名
    證企業有限公司（下稱名證公司）」進貨金額共新臺幣（下
    同）38萬6000元之事實，竟自真實姓名、年籍均不詳之人處
    ，取得名證公司所開立不實統一發票2 紙，金額合計為38萬
    6000元，作為進項憑證申報，以扣抵銷項稅額而申報當期營
    業稅，藉由取得不實統一發票以虛增進項營業稅額之不正當
    方法，為有象公司逃漏當期應納營業稅達1萬9300元，足生
    損害於稅捐稽徵機關對於稅捐稽徵及核課管理之正確性。
二、案經法務部調查局中部地區機動工作組報請臺灣臺中地方法
    院檢察署呈請臺灣高等法院檢察署檢察長令轉高雄地方法院
    檢察署檢察官偵查後聲請簡易判決處刑。
    理  由
一、本件上訴人即被告甲○○（下稱被告）所犯係死刑、無期徒
    刑、最輕本刑為3 年以上有期徒刑以外之罪，其於準備程序
    中就被訴事實為有罪之陳述，經本院告知簡式審判程序之旨
    ，並聽取公訴人及被告之意見後，本院認宜進行簡式審判程
    序，依刑事訴訟法第27 3條之1 第1 項規定進行簡式審判程
    序，合先敘明。
二、上揭事實，業據被告於本院審理時坦承不諱（本院卷第117
    、126 頁），核與章淑芬於97年7 月4 日檢察事務官詢問時
    陳稱：我是有象公司名義負責人，實際負責人是甲○○，我
    沒有參與經營等語相符，並有有象公司92年12月營業人銷售
    額與稅額申報書、轉帳傳票、支付簽收回條、出貨單、財政
    部臺北市國稅局95年8 月4 日財北國稅審三字第0950074752
    A 函及所附資料、財政部臺北市國稅局中正稽徵所96年11月
    6 日財北國稅中正營業字第0960209337D 函、財政部臺北市
    國稅局中正稽徵所97年5 月29日第Ｚ0000000000000號處分書
    等在卷足稽，足證被告之自白核與事實相符，其犯行堪以認
    定，應依法論科。
三、按行為後法律有變更者，適用行為時之法律，但行為後之法
    律有利於行為人者，適用最有利於行為人之法律，修正後刑
    法第2 條第1 項定有明文。再按本次法律變更，比較時應就
    罪刑有關之共犯、未遂犯、想像競合犯、牽連犯、連續犯、
    結合犯，以及累犯加重、自首減輕暨其他法定加減原因（如
    身分加減）與加減例等一切情形，綜其全部罪刑之結果而為
    比較（最高法院95年5 月23日95年度第8 次刑庭會議決議參
    照）。查本件被告行為後，有關論罪科刑所適用之刑法業於
    94年2 月2 日修正公布，95年7 月1 日起施行，而有下列變
    更，茲分述如下：
(一)、被告行為後，刑法第33條第5 款修正規定「罰金：新臺幣1
    千元以上，以百元計算之。」，而修正前刑法第33條第5 款
    規定「罰金：1 元以上。」，若換算為新臺幣，僅為新臺幣
    3 元，比較新舊法結果，就被告所犯稅捐稽徵法第43條第1
    項幫助納稅義務人以不正當方法逃漏稅捐罪法定本刑有罰金
    刑部分，以被告行為時即修正前刑法所定罰金刑之下限較有
    利於行為人。
(二)、易科罰金之折算標準，經適用修正前刑法第41條、廢止前罰
    金罰鍰提高標準條例第2 條及現行法規所定貨幣單位折算新
    臺幣條例第2 條之結果，最高得以銀元300 元即新臺幣900
    元折算1 日，依修正後刑法第41條之規定，則係以新臺幣10
    00元、2000元或3000元折算一日，比較結果，自以舊法有利
    於行為人。
(三)、綜上整體比較結果，關於上開刑法條文之修正，以修正前之
    規定有利於被告，應整體適用舊法之規定。
(四)、至稅捐稽徵法於96年、97年、98年數度修正公佈，同法第43
    條第3 項並未修正，故無新舊法比較之必要，附此敘明。
四、核被告所為，係犯稅捐稽徵法第43條第1 項幫助逃漏稅捐罪
    。又查，本件依法應申報、繳納營業稅之納稅義務人為有象
    公司非被告。再按95年5 月24日修正前、後之商業會計法第
    71條第1 款之填製不實會計憑證罪，犯罪主體必須為商業負
    責人、主辦及經辦會計人員或依法受託代他人處理會計事務
    之人員，係屬因身分或特定關係始能成立之犯罪。不具備上
    開身分者，並非該罪處罰之對象，須與具有該身分者共同犯
    上開之罪，始有適用該法論處之餘地。又修正前商業會計法
    第4 條規定「本法所稱商業負責人依公司法第8 條、商業登
    記法第9條及其他法律有關之規定。」（95年5月24日修正為
    「本法所定商業負責人之範圍，依公司法、商業登記法及其
    他法律有關之規定。」）而公司法第8條規定「本法所稱公
    司負責人：在無限公司、兩合公司為執行業務或代表公司之
    股東；在有限公司、股份有限公司為董事。公司之經理人或
    清算人，股份有限公司之發起人、監察人、檢查人、重整人
    或重整監督人，在執行職務範圍內，亦為公司負責人。」故
    公司負責人，並不包含所謂「實際負責人」在內（最高法院
    98年台上字第4749號判決意旨可資參照）。揆諸上開見解，
    被告於案發時僅係有象公司實際負責人，應非納稅義務人，
    且非商業會計法第71條第1項之填製不實會計憑證罪處罰之
    對象，檢察官就被告所為論以稅捐稽徵法第41條第1項之逃
    漏稅捐罪，及商業會計法第71條第1項之填製不實會計憑證
    罪，均尚有違誤，惟本院認定被告係有象公司實際負責人，
    且藉由不正當方法幫助逃漏有象公司應納營業稅等事實，其
    基本社會事實相同，本院自當變更法條予以審理，附此敘明
    。
五、另聲請意旨以被告填製不實之營業事業所得稅結算申報書，
    持向國稅局行使，因認被告涉犯刑法第216 條、第215 條行
    使業務上登載不實文書罪云云。惟按，按刑法第215 條所謂
    業務上登載不實之文書，乃指基於業務關係，明知為不實之
    事項，而登載於其等業務上作成之文書而言。公司、行號向
    稅捐稽徵機關申報營業稅，係履行其公法上納稅之義務，並
    非業務行為。又營業人銷售額與稅額申報書，係公司、行號
    每二月向稅捐稽徵機關申報當期之銷售額與稅額之申報書，
    並非證明會計事項發生之會計憑證，準此，該部分是否成立
    刑法第216 條、第215 條之行使業務上登載不實文書罪，亦
    非無研酌之餘地（最高法院95年度台上字第1477號判決意旨
    參照）。是本件被告填製不實之營業事業所得稅結算申報書
    ，即難以刑法第216條、第215條行使業務上登載不實文書等
    罪相繩。惟公訴意旨認此部分如成立犯罪，與上開犯行，具
    有牽連犯之裁判上一罪關係，自不另為無罪之諭知。
六、原審以本件事證明確，據以論罪科刑，固非無見。惟查：(一)
    98年5 月27日稅捐稽徵法第47條第2 項雖增列「前項規定之
    人與實際負責業務之人不同時，以實際負責業務之人為準」
    之規定，惟修正前代罰之對象除須符合公司法或商業登記法
    所稱之負責人外，亦須實際參與公司或商號業務執行之人，
    二者兼備始可（最高法院86年台上字第2570號判決意旨可資
    參照），揆諸其修正目的，係公司或商號之名義負責人與實
    際負責人不同時，應以何者為處罰之代罰對象，是修正前之
    實際負責人仍須符合公司法或商業登記法所稱之負責人，始
    為該法處罰之代罰對象。本件被告於該法修正前所為，僅係
    有象公司之實際負責人，並非名義負責人，原判決逕認被告
    該當稅捐稽徵法第47條第1 款、第41條商業負責人為納稅義
    務人以詐術逃漏稅捐罪，尚有未洽。(二)又營業人銷售額與稅
    額申報書，係公司、行號每二月向稅捐稽徵機關申報當期之
    銷售額與稅額之申報書，並非證明會計事項發生之會計憑證
    ，自難以刑法第216 條、第215 條行使業務上登載不實文書
    等罪相繩，已如前述，原判決認被告製作上開申報書係犯刑
    法第216 條、第215 條行使業務上登載不實文書罪，亦有未
    洽。被告上訴意旨否認有逃漏稅及偽造文書犯行，即有理由
    ；況原判決既有上述可議，自應由本院將原判決撤銷改判。
    爰審酌被告擔任有象公司之實際負責人，縱欲節省有象公司
    應納稅捐，本應依循正軌為之，詎竟藉由取得不實統一發票
    以虛增進項營業稅額之不正當方法，為有象公司逃漏應納營
    業稅，自足生損害於稅捐稽徵機關對於稅捐稽徵及核課管理
    之正確性，另亦害及稅賦之公平性。惟念被告犯後於本院審
    理中坦承犯行，再參以本案有象公司逃漏營業稅之金額為1
    萬9300元，所生危害尚非甚重等一切情狀，爰量處如主文第
    2 項所示之刑，並諭知易科罰金折算標準。又本案之犯罪時
    間乃在96年4 月24日之前，且所處罪刑經核合於中華民國九
    十六年罪犯減刑條例規定，本院自應依該減刑條例，減主文
    第2 項所示宣告刑二分之一，並諭知易科罰金折算標準。另
    被告前於77年間因偽造文書案件經臺灣板橋地方法院78年度
    易字第160 號判處有期徒刑4 月，減為有期徒刑2 月在案，
    嗣上訴駁回確定，於78年9 月8 日易科罰金執行完畢，有台
    灣高等法院高雄分院被告前案紀錄表在卷可參，其因故意犯
    罪受有期徒刑以上之宣告，執行完畢後，5 年以內未曾因故
    意犯罪受有期徒刑以上之宣告，其經此偵審程序後，應知所
    警惕，而無再犯之虞，本院因認其所受刑之宣告，以暫不執
    行為適當，爰併予宣告緩刑2 年，以啟自新。再考量被告為
    圖有象公司私利，所為有害稅捐稽徵機關對於稅捐稽徵及核
    課管理之正確性，為使其日後恪遵法紀並記取教訓，爰命其
    應於99年4 月30日前向公庫支付新臺幣2 萬元，以資警惕，
    並觀後效。
據上論斷，應依刑事訴訟法第455 條之1 第1 項、第3 項、第36
9 條第1 項前段、第364 條、第273 條之1 第1 項、第299 條第
1 項前段、第300 條，稅捐稽徵法第43條第1 項，刑法第2 條第
1 項前段、第11條前段、（修正前）第41條第1 項前段、第74條
第1 項第2 款、第2 項第4 款，刑法施行法第1 條之1 ，廢止前
罰金罰鍰提高標準條例第2 條，現行法規所定貨幣單位折算新臺
幣條例第2 條，中華民國九十六年罪犯減刑條例第2 條第1 項第
3款 、第7 條，判決如主文。
本案經檢察官李茂增到庭執行職務。
中    華    民    國    99    年    1     月    21    日
                  刑事第十九法庭  審判長法  官  陳志銘
                                        法  官  陳松檀
                                        法  官  吳芝瑛
以上正本證明與原本無異。
不得上訴。
中    華    民    國    99    年    1     月    21    日
                                        書記官  林麗文
稅捐稽徵法第43條（教唆或幫助逃漏稅捐等之處罰）
教唆或幫助犯第41條或第42條之罪者，處3年以下有期徒刑、拘
役或科新台幣 6 萬元以下罰金。
稅務人員、執行業務之律師、會計師或其他合法代理人犯前項之
罪者，加重其刑至二分之一。
稅務稽徵人員違反第33條規定者，除觸犯刑法者移送法辦外，處
1 萬元以上 5 萬元以下罰鍰。


司法院資訊處製作；財團法人民間司法改革基金會備份。
